【裁判字號】    99,上訴,3979
【裁判日期】    991231
【裁判案由】    違反藥事法
【裁判全文】
臺灣高等法院刑事判決                99年度上訴字第3979號
上  訴  人  臺灣桃園地方法院檢察署檢察官
被      告  黃敏郎
上列上訴人因被告藥事法案件，不服臺灣桃園地方法院98年度訴
字第1250號，中華民國99年10月5日第一審判決（起訴案號：臺
灣桃園地方法院檢察署98年度偵字第9194號），提起上訴，本院
判決如下：
    主  文
上訴駁回。
    理  由
一、公訴意旨略以：被告黃敏郎明知安非他命為毒品危害防制條
    例所管制之第二級毒品，竟基於轉讓第二級毒品之犯意，於
    民國（下同）98年3月6日凌晨2時許，在彭琳發位於桃園縣
    中壢市○○街26巷2號3樓之1住處內，無償提供不詳數量之
    第二級毒品安非他命予彭琳發施用1次。嗣於98年4月14日下
    午2時15分許，為警在上址查獲，並當場扣得安非他命吸食
    器2組。因認被告涉犯藥事法第83條第1項之轉讓禁藥罪嫌（
    經檢察官當庭更正罪名）。
二、按犯罪事實應依證據認定之，無證據不得認定其犯罪事實。
    不能證明被告犯罪者，應諭知無罪之判決。刑事訴訟法第
    154條第2項、第301條第1項分別定有明文。次按刑事訴訟法
    上所謂定犯罪事實之證據，係指足以認定被告確有犯罪行為
    之積極證據而言，該項證據自須適合於被告犯罪事實之認定
    ，始得作為斷罪之資料，而認定不利於被告之事實，須依積
    極證據，苟積極證據不足為不利於被告事實之認定時，即應
    為有利於被告之認定，更不必有何有利之證據，最高法院29
    年上字第3105號、30年上字第816號分別著有判例可資參照
    。又按事實之認定，應憑證據，如未能發現相當證據，或證
    據不足以證明，自不能以推測或擬制之方法，以為裁判基礎
    ，最高法院40年台上字第86號著有判例可資參照。又刑事訴
    訟法第161條已於91年2月8日修正公布，其第1項規定：檢察
    官就被告犯罪事實，應負舉證責任，並指出證明之方法。因
    此，檢察官對於起訴之犯罪事實，應負提出證據及說服之實
    質舉證責任。倘其所提出之證據，不足為被告有罪之積極證
    明，或其指出證明之方法，無從說服法院以形成被告有罪之
    心證，基於無罪推定之原則，自應為被告無罪判決之諭知。
    亦有最高法院92年台上字第128號判例要旨足參。所謂認定
    犯罪事實之證據，係指足以認定被告確有犯罪行為之積極證
    據而言，如未發現相當證據，或證據不足以證明，自不能以
    推測或擬制之方法，以為裁判基礎。且刑事訴訟上證明之資
    料，無論其為直接證據或間接證據，均須達於通常一般人均
    不致於有所懷疑，而得確信其為真實之程度，始得據為有罪
    之認定，若其關於被告是否犯罪之證明未能達此程度，而有
    合理性懷疑之存在，致使無從形成有罪之確信，根據「罪證
    有疑，利於被告」之證據法則，即不得遽為不利被告之認定
    ，其以情況證據（即間接證據）斷罪時，尤須基於該證據在
    直接關係上所可證明之他項情況事實，本乎推理作用足以確
    證被告有罪，方為合法，不得徒憑主觀上之推想，將一般經
    驗上有利被告之其他合理情況逕予排除，此觀諸最高法院76
    年台上字第4986號、32年度上字67號判例意旨亦甚明顯。
三、次按證據之證明力，雖委由法官評價，然心證之形成，由來
    於經嚴格證明之證據資料之推理作用，通常有賴數個互補性
    之證據始足以形成確信心證，單憑一個證據則較難獲得正確
    之心證。尤其具有對向性關係之單一證據，例如被害人與被
    告係立於相反之立場，其所述被害情形，難免不盡不實；又
    如毒品交易之買賣雙方，買方或為獲邀減刑寬典，不免有作
    利己損人之不實供述之虞。此種虛偽危險性較大之被告以外
    之人所為之陳述，為避免其嫁禍他人，藉以發見實體之真實
    ，除以具結、交互詰問、對質等方法，以擔保其真實性外，
    依刑事訴訟法第156條第2項規定之意旨，自仍應認有補強證
    據之必要性，非別求其他證據，以增強其陳述之憑信性，殊
    不足為認定被告犯罪事實之依據。亦即，必至因其他證據之
    補強，已足令人確信該項陳述為真實而無合理之懷疑時，始
    得據為對被告不利之認定。又數罪併罰案件，因其所涉及之
    訴訟客體有數個以上，各個犯罪事實彼此互不相屬，故均須
    有補強證據，不得籠統為同一之觀察。再者，所謂必要之補
    強證據，固不以證明販賣毒品犯罪構成要件之全部事實為必
    要，但以與施用毒品者關於相關毒品交易之指證具有相當程
    度之關聯性，經與施用者之指證綜合判斷，已達於通常一般
    人均不致有所懷疑，而得確信施用者之指證為真實者，始足
    當之，此亦為刑事訴訟法第154條，犯罪事實應依證據認定
    之證據裁判原則，及因保障被告人權，無罪推定原則之所在
    ，不能因販賣毒品行為之交易期間短暫、交易方法隱密、交
    易對象單純，致查獲不易、搜證困難等原因而放棄，或減低
    對於犯罪構成要件應予嚴格證明之堅持，此項基本原則應為
    法官證據證明力自由判斷職權行使之限制（最高法院97年度
    台上字第730號、97年度台上字第3857號、97年度台上字第
    5290號判決意旨參照）。
四、訊據被告堅決否認有何轉讓安非他命犯行，辯稱：伊未轉讓
    安非他命給彭琳發，是彭琳發未經伊同意，就擅自拿伊吸食
    剩下的安非他命去施用，共有2次，一次是伊出門，一次是
    伊在上廁所，彭琳發都是擅自施用後才告知伊等語。
五、公訴人認被告涉有上揭犯嫌，無非係以被告於偵查中之供述
    、證人彭琳發於警詢及偵查中證述，及查獲現場照片、扣案
    安非他命吸食器2組等資料為據。
六、惟經查：
（一）證人彭琳發雖於98年4月14日警詢時證稱：被告提供伊施
      用安非他命毒品用2次，3月初5或初6開始提供給伊用，晚
      上凌晨2點多，在伊房間，提供一點安非他命供其施用，
      其是刮被告施用後剩下的安非他命吸食；第2次是4月11日
      早上10點多，也是在伊房間，也是被告提供的一點安非他
      命毒品等語（見原審1250號卷第51頁反面、53頁反面至55
      頁之勘驗筆錄）；惟於98年6月11日檢察官偵訊時則證稱
      ：伊在警局所述未屬實，那時候講2次，其實只有1次，伊
      沒有講3月6日，4月11日是「阿宗」提供的等語（見原審
      1250號卷第58、59頁正、反面、60頁之勘驗筆錄）；嗣原
      審審理時改稱：查獲當天被告在伊住處睡覺，等被告離開
      後，伊進去那個房間看到吸食器裡還有一點點，就把它拿
      起來燒，自己施用。被告一共提供伊吸食2次，1次是在查
      獲當日即98年4月14日，1次98年4月10日或11日。第1次伊
      沒有跟被告說，量也只有一點點，第2次是吸完後過了好
      幾個鐘頭才告訴被告。警詢時伊並沒有講98年3月6日，而
      4 月11日，被告是晚上才過來，「阿宗」是早上來，2個
      人都有在吸食器放安非他命吸食，伊早上及晚上都有用被
      告跟「阿宗」剩下的安非他命。98年4月14日早上6、7點
      左右，伊進入被告借住的房間施用被告放在吸食器剩餘的
      安非他命，被告過幾分鐘從廁所出來進到房間，伊就有告
      訴被告，伊將剩下的安非他命施用光了，被告說吃完了才
      講，第1次伊事前沒有跟被告說，事後也沒有在跟被告提
      ，被告也沒有問伊等語（見原審1250號卷第38頁反面至40
      頁）。據上，證人彭琳發於檢察官偵訊及原審審理中均否
      認其於警詢時陳稱98年3月6日自被告處取得安非他命施用
      一事，且關於證人彭琳發證述其使用毒品安非他命之次數
      ，於警詢及原審審理時證稱施用毒品2次，於檢察官偵訊
      中改證稱僅施用1次，即有前後矛盾；又關於證人彭琳發
      證述其使用毒品安非他命之時間，於警詢時陳稱2次施用
      毒品安非他命之時間，分別為3月初5或初6、4月11日，而
      於原審審理時，則改證稱係於98年4月10日或11日，98年4
      月14日2次取用被告用剩餘安非他命，亦有齟齬不合。足
      見證人彭琳發之證述，迭為更易其詞，其證述是否為真實
      ，啟人疑竇，被告前揭所辯，尚非全然無據。
（二）再者，揆諸上開最高法院之見解，施用毒品者其供述之憑
      信性本不及於一般人，且施用毒品者其供出來源，因而破
      獲者，法律復規定得減輕其刑，雖偵查機關未為誘導、或
      未邀輕典，其供述之真實性仍受有合理之懷疑，尚須有補
      強證據以擔保證人彭琳發上開之證述之真實性。查扣案吸
      食器及查獲現場照片，僅能說明被告及證人彭琳發似有施
      用毒品之情，尚難據此率認被告即有於98年3月6日轉讓安
      非他命與證人彭琳發之情。是於法自難僅以證人彭琳發具
      瑕疵之片面證詞，資為證人彭琳發證述之補強證據。
（三）又，被告固於警詢時供稱：伊坦承在證人彭琳發之前揭住
      處，有2次提供安非他命供證人彭琳發吸食，但詳細時間
      忘記了云云（見偵卷第10頁）；於偵訊時亦稱：伊在上個
      月（即98年3月）曾提供毒品、證人彭琳發提供場地一起
      吸食，但這幾天只有自己1人吸食云云（見偵卷第35頁）
      。惟被告並未明確供稱犯罪時間、地點及方式，且於原審
      審理時復均否認犯罪（見原審2248號卷第24頁反面、原審
      1250號卷第12頁反面、第37頁反面、第70頁反面），則被
      告前揭自白是否為真實，要非無疑，於法亦不得為不利被
      告之認定。
（四）另，關於證人彭琳發證稱被告於98年4月11日無償轉讓安
      非他命與證人彭琳發施用一節，業經檢察官為不起訴處分
      在案，有臺灣桃園地方法院檢察署檢察官98年度偵字第
      9194 號不起訴處分書1份在卷可稽（見偵卷第43頁），足
      徵證人彭琳發所證述被告於98年4月11日及同年4月14日分
      別無償提供安非他命與其施用部分，與本案檢察官起訴之
      被告於98年3月6日無償提供安非他命與其施用部分，犯罪
      時間迥異，並無裁判上一罪關係，於法本院自不得予以審
      究，附予敘明。
七、綜上所述，檢察官所舉提之證據於法並不適合於被告轉讓禁
    藥之犯嫌之證明；此外，復查無其他積極證據足認被告有公
    訴人所指之犯行，於法自不得逕以藥事法第83條第1項之罪
    相繩。
八、原審因以不能證明被告本案犯罪，而為被告無罪之諭知，於
    法核無違誤。檢察官上訴意旨，除就已經原審詳予論述之證
    據之證明力再事爭執外，並未另行積極舉提具體事證，以供
    本院調查，其執此上訴意旨，任意指摘原判決不當，求予撤
    銷改判，為無理由，應予駁回。
據上論斷，應依刑事訴訟法第368條，判決如主文。
本案經檢察官楊秀琴到庭執行職務。
中    華    民    國    99    年    12    月    31    日
                  刑事第二十庭審判長法  官  楊貴雄
                                    法  官  周明鴻
                                    法  官  林銓正
以上正本證明與原本無異。
檢察官如不服本判決，應於收受送達後10日內向本院提出上訴書
狀，其未敘述上訴之理由者並得於提起上訴後10日內向本院補提
理由書（均須按他造當事人之人數附繕本）「切勿逕送上級法院
」。
被告不得上訴。
                                    書記官  張淨卿
中    華    民    國   100    年    1     月    4     日

司法院資訊處製作；財團法人民間司法改革基金會備份。
